ACORDAO-COMPLETO-2555378

ACÓRDÃO 7300/2022 ATA 36/2022 - PRIMEIRA CÂMARA

VISTOS, relatados e discutidos esses autos de aposentadoria de Marcia Luisa Sebben no cargo de Assistente Social do Instituto Nacional do Seguro Social.
ACORDAM os ministros do Tribunal de Contas da União, reunidos em sessão da 1ª Câmara, ante as razões expostas pelo Relator, e com fundamento nos artigos 71, inciso III, da Constituição Federal, 1º, inciso V e 39, inciso II, da Lei 8.443/1992, 260 e 262, do Regimento Interno, e na Súmula TCU 106, em:
9.1. considerar legal e autorizar o registro do ato de aposentadoria de Marcia Luisa Sebben; 
9.2. dispensar o ressarcimento das quantias indevidamente recebidas de boa-fé pela beneficiária;
9.3. determinar ao Instituto Nacional do Seguro Social que, no prazo de quinze dias a contar da ciência desta decisão, sob pena de responsabilidade solidária da autoridade administrativa omissa, adote providências para regularização da falha financeira apontada, com a suspensão do pagamento da vantagem impugnada;
9.4. encaminhar cópia deste acórdão ao Instituto Nacional do Seguro Social e à interessada, com a informação de que a íntegra do relatório e do voto que o fundamentam está disponível no endereço eletrônico www.tcu.gov.br/acordaos.

Ato de aposentadoria emitido pelo Instituto Nacional do Seguro Social enviado ao TCU para fins de análise e julgamento.

Primeira Câmara

Instituto Nacional do Seguro Social

3. Interessada: Marcia Luisa Sebben (XXX.378.210-XX)

13.1. Ministros presentes: Benjamin Zymler (na Presidência), Vital do Rêgo e Jorge Oliveira (Relator).
13.2. Ministro-Substituto convocado: Marcos Bemquerer Costa.
13.3. Ministros-Substitutos presentes: Augusto Sherman Cavalcanti e Weder de Oliveira.

JORGE OLIVEIRA

Adoto como relatório a instrução elaborada pela Secretaria de Fiscalização de Integridade de Atos e Pagamentos de Pessoal e de Benefícios Sociais-Sefip (peça 5) , aprovada pelo corpo diretivo da unidade (peça 6) :
"INTRODUÇÃO
Trata-se de ato de aposentadoria, submetido, para fins de registro, à apreciação do Tribunal de Contas da União (TCU) , de acordo com o art. 71, inciso III, da Constituição Federal. O ato foi cadastrado e disponibilizado ao TCU por intermédio do Sistema e-Pessoal, na forma do art. 2º e 4º da Instrução Normativa TCU 78/2018.
O ato desse processo pertence às seguintes unidades:
Unidade emissora: Instituto Nacional do Seguro Social.
Unidade cadastradora: Instituto Nacional do Seguro Social.
Subunidade cadastradora: Gerência Executiva - Caxias do Sul/RS.
EXAME TÉCNICO
Procedimentos aplicados
Os procedimentos para exame, apreciação e registro de atos de pessoal encontram-se estabelecidos na Instrução Normativa TCU 78/2018 e na Resolução TCU 206/2007. Essas normas dispõem que os atos de pessoal disponibilizados por meio do e-Pessoal devem ser submetidos previamente a críticas automatizadas, com base em parâmetros predefinidos.
As críticas das informações cadastradas na etapa de coleta do ato foram elaboradas e validadas levando-se em conta as peculiaridades de cada ato. Os itens verificados nessa etapa são inerentes a dados cadastrais, fundamentos legais, mapa de tempo, ficha financeira, assim como eventuais ocorrências de acumulação. Trata-se de verificações abrangentes, minuciosas e precisas e sem a necessidade de ação humana e, portanto, menos suscetível a falhas. As críticas aplicadas estão discriminadas no sistema, no Menu e-Pessoal, opção 'Crítica', que podem ser acessadas mediante concessão de perfil específico a servidores do TCU responsáveis pela análise.
Além das críticas automatizadas, há verificação humana adicional no caso de haver alertas do sistema ou informações não formatadas, como esclarecimentos do gestor ou do controle interno.  
As críticas também consideram os registros do Sistema Integrado de Administração de Recursos Humanos (Siape) . O Siape disponibiliza informações atualizadas sobre as parcelas que integram os proventos, diferentemente, portanto, do e-Pessoal, que informa as parcelas no momento do registro do ato. 
Essa confrontação com o Siape fornece uma visão atual e verdadeira da situação, o que permite descaracterizar irregularidades e inconsistências que, embora constantes do e-Pessoal, já foram corrigidas.
As verificações detectadas no ato encontram-se discriminadas na aba de pendências do ato no sistema e-Pessoal, bem como no espelho do ato contemplado por esta instrução.
Exame das Constatações
Ato: 119122/2020 - Inicial - Interessado (a) : MARCIA LUISA SEBBEN-CPF: XXX.378.210-XX
Parecer do Controle Interno: considerar o ato Legal com esclarecimentos. Justificativa: (A) Ressalvamos que, no processo de aposentadoria nº 35249.000012/2019-24, não houve juntada da declaração pormenorizada de bens pessoais da servidora 0926807 (art. 13, §2º da Lei nº 8.429/92) . Às fls. 05-06 do processo houve a juntada de um <> - o qual, todavia, não elenca os bens da servidora. (B) A servidora 0926807 percebe uma rubrica salarial de R$ 12,43 proveniente de decisão judicial não transitada em julgado (questão dos 3,17%) . A documentação juntada ao ato, todavia, não tem qualquer relação com a questão dos 3,17%. Salientamos que a servidora firmou termo de opção pela Carreira do Seguro Social.  (C) Por fim, a servidora percebia uma rubrica salarial de R$ 195,67 proveniente de decisão judicial não transitada em julgado, no âmbito da Execução de Sentença Contra a Fazenda Pública nº 0020463-44.2006.4.04.7100 - 3ª V.F. de Porto Alegre/RS e Ação Ordinária nº 97.004375-4 (questão dos 28,86%) . Essa rubrica foi excluída dos proventos a partir da competência Janeiro/2021.
Constatações e análises: 
1.1.1. Há sobreposição entre os períodos de exercício das funções '82107-VPNI ART.62-A LEI 8112/90 - AP - FGR-1 - Função Gratificada' e '10289-DECISAO JUDICIAL N TRAN JUG AP - FG1 - CHEFE DE GRUPAMENTO'.
Justificativa do Gestor de Pessoal: A rubrica 10289 e 82107 tem origem nos quintos/decimos incorporados, por isso trata-se do mesmo período.
Análise do Controle Interno: Justificativa do gestor esclarece pendência
Análise da Equipe Técnica: Ilegal
A presente crítica já foi analisada no âmbito de pendência análoga a esta, cuja proposta foi a ilegalidade e exclusão da rubrica '10289 - DECISAO JUDICIAL N TRAN JUG AP - R$ 12,43', pelos motivos lá expostos.
1.1.2. Há sobreposição entre os períodos de exercício das funções '10289-DECISAO JUDICIAL N TRAN JUG AP - FG1 - CHEFE DE GRUPAMENTO' e '82107-VPNI ART.62-A LEI 8112/90 - AP - FGR-1 - Função Gratificada'.
Justificativa do Gestor de Pessoal: A rubrica 10289 e 82107 tem origem nos quintos/decimos incorporados, por isso trata-se do mesmo período.
Análise do Controle Interno: Justificativa do gestor esclarece pendência
Análise da Equipe Técnica: Ilegal
A rubrica '10289 - DECISAO JUDICIAL N TRAN JUG AP - R$ 12,43' é informada pelo órgão de origem como sendo decorrente de 28,86%, 3,17% ou ainda de incorporação de quintos; todavia, seja qual for sua natureza jurídica, ela deve ser excluída tendo em vista que a jurisprudência do TCU, nos casos dos mencionados percentuais, entende que tais percentuais já foram contemplados pelos sucessivos reajustes salariais e planos de carreiras concedidos a todas as categorias do funcionalismo público, devendo, por isso, ser absorvida; no caso de ser decorrente de incorporação de quintos, há nítida sobreposição entre os períodos de exercício da função de 20/12/1984 a 22/12/1987 nas rubricas '10289 - DECISAO JUDICIAL N TRAN JUG AP' e '82107 - VPNI ART.62-A LEI 8112/90 - AP', de modo que a única rubrica legal e admitida é a '82107 - VPNI ART.62-A LEI 8112/90 - AP de R$ 147,10', o que enseja a exclusão daquela no valor de R$ 12,43. Logo, seja qual for a ótica da natureza jurídica da rubrica '10289 - DECISAO JUDICIAL N TRAN JUG AP - R$ 12,43', ela deve ser excluída.
1.1.3. Houve o registro de pelo menos uma rubrica com 'Denominação para análise pelo TCU = Vantagem de caráter pessoal (82107 - VPNI ART.62-A LEI 8112/90 - AP (Vantagem de caráter pessoal - VPNI art. 62-A Lei 8.112/90) - R$ 147,10) .
Justificativa do Gestor de Pessoal: Não há. Verificação efetuada no âmbito do TCU.
Análise do Controle Interno: Não há. Verificação efetuada no âmbito do TCU.
Análise da Equipe Técnica: Legal
A concessão da vantagem de quintos ou décimos está em consonância com a jurisprudência deste Tribunal e os critérios das Leis 8.911/1994 e 9.624/1998 (os períodos anteriores a 8/4/1998 são suficientes para a incorporação da vantagem de quintos) .
1.1.4. Houve o registro de pelo menos uma rubrica com 'Denominação para análise pelo TCU = Decisão judicial (10289 - DECISAO JUDICIAL N TRAN JUG AP (Decisão judicial - Outros) - R$ 12,43) .
Justificativa do Gestor de Pessoal: Não há. Verificação efetuada no âmbito do TCU.
Análise do Controle Interno: Não há. Verificação efetuada no âmbito do TCU.
Análise da Equipe Técnica: Legal
O interessado possui pagamento de percentual de 28,86% judicial em desacordo com o entendimento do TCU, em razão de que tal rubrica já deveria ter sido absorvida pelos sucessivos reajustes salariais e planos de carreira concedidos a todas as categorias do funcionalismo público. Nesse sentido, o pagamento da presente rubrica é ilegal, devendo ser excluído do contracheque. Entretanto, considerando o valor ínfimo de R$ 12,43 e a novel jurisprudência do TCU, adotada nos Acórdãos 9.438 e 11.246, ambos de 2021, da Primeira Câmara, de relatoria do Ministro Jorge Oliveira, propõe o registro e a legalidade desta pendência, cabendo, porém, DETERMINAÇÃO para que a presente rubrica seja EXCLUÍDA.
1.1.5. Houve o registro de pelo menos uma rubrica com 'Denominação para análise pelo TCU = Decisão judicial (10289 - DECISAO JUDICIAL N TRAN JUG AP (Decisão judicial - Outros) - R$ 195,67) .
Justificativa do Gestor de Pessoal: Não há. Verificação efetuada no âmbito do TCU.
Análise do Controle Interno: Não há. Verificação efetuada no âmbito do TCU.
Análise da Equipe Técnica: Ilegal
O interessado possui pagamento de percentual de 28,86% judicial em desacordo com o entendimento do TCU, em razão de que tal rubrica já deveria ter sido absorvida pelos sucessivos reajustes salariais e planos de carreira concedidos a todas as categorias do funcionalismo público. Nesse sentido, o pagamento da presente rubrica é ilegal, devendo ser excluído do contracheque.
1.1.6. O Controle interno emitiu parecer pela legalidade com esclarecimentos.
Justificativa do Gestor de Pessoal: Não há. Verificação efetuada no âmbito do TCU.
Análise do Controle Interno: Não há. Verificação efetuada no âmbito do TCU.
Análise da Equipe Técnica: Ilegal
A presente crítica já foi analisada por meio das pendências referentes às rubricas de percentual de 28,86% nos valores de R$ 195,67 e R$ 12,43, ambas devendo ser excluídas pelos motivos lá expostos.
O quadro resumo de ocorrências e, quando for o caso, o detalhamento da norma legal e da jurisprudência para as inconsistências acima elencadas encontra-se no anexo II dessa instrução. 
Encaminhamento do ato: 
Considerar ILEGAL e recusar registro do ato de Aposentadoria 119122/2020 - Inicial de MARCIA LUISA SEBBEN do quadro de pessoal do órgão/entidade Instituto Nacional do Seguro Social, com base nos arts. 71, inciso III, da Constituição Federal, 1º, inciso V, e 39, inciso II, da Lei 8.443/1992 e 260, § 1º, do Regimento Interno. 
Com fulcro no art. 262, caput, do Regimento Interno deste Tribunal, determinar ao órgão/entidade Instituto Nacional do Seguro Social que: 
dispense a devolução dos valores indevidamente recebidos de boa-fé até a data da ciência do órgão/entidade Instituto Nacional do Seguro Social, do acórdão que vier a ser proferido, com base no Enunciado 106 da Súmula da Jurisprudência do TCU.
dê ciência, no prazo de quinze dias, contados da notificação, do inteiro teor desta deliberação (a) o interessado (a) , alertando-o (a) de que o efeito suspensivo proveniente da interposição de eventuais recursos junto ao TCU não o (a) exime da devolução dos valores percebidos indevidamente, caso o recurso não seja provido.
promova a exclusão, no prazo 15 (quinze) dias, contados a partir da ciência desta deliberação, sujeitando-se a autoridade administrativa omissa à responsabilidade solidária, da rubrica apontada em face de manifesta ilegalidade, segundo entendimento pacífico do TCU, uma vez que a mesma já deveria ter sido absorvida pelos sucessivos planos de carreira.
promova a exclusão, no prazo 15 (quinze) dias, contados a partir da ciência desta deliberação, sujeitando-se a autoridade administrativa omissa à responsabilidade solidária, da rubrica apontada em face de manifesta ilegalidade, uma vez que o seu pagamento não encontra respaldo na jurisprudência deste Tribunal.
CONCLUSÃO
A abrangência e a profundidade das verificações levadas a efeito fundamentam convicção de que o ato 119122/2020 pode ser apreciado pela ilegalidade, em razão das irregularidades apontadas no item Exame das Constatações desta instrução, que representam afronta à legislação e à jurisprudência de referência
PROPOSTA DE ENCAMINHAMENTO
Ante o exposto, com fundamento no art. 71, inciso III, da Constituição Federal, no art. 1º, inciso V, e art. 39, incisos I e II, da Lei 8.443/1992, no art. 260 do Regimento Interno do Tribunal de Contas da União, propõe-se: 
Considerar ILEGAL e recusar registro do ato de Aposentadoria 119122/2020 - Inicial de MARCIA LUISA SEBBEN do quadro de pessoal do órgão/entidade Instituto Nacional do Seguro Social, com base nos arts. 71, inciso III, da Constituição Federal, 1º, inciso V, e 39, inciso II, da Lei 8.443/1992 e 260, § 1º, do Regimento Interno.
Com fulcro no art. 262, caput, do Regimento Interno deste Tribunal, determinar ao órgão/entidade Instituto Nacional do Seguro Social que: 
promova a exclusão, no prazo 15 (quinze) dias, contados a partir da ciência desta deliberação, sujeitando-se a autoridade administrativa omissa à responsabilidade solidária, da rubrica apontada em face de manifesta ilegalidade, uma vez que o seu pagamento não encontra respaldo na jurisprudência deste Tribunal.
dispense a devolução dos valores indevidamente recebidos de boa-fé até a data da ciência do órgão/entidade Instituto Nacional do Seguro Social, do acórdão que vier a ser proferido, com base no Enunciado 106 da Súmula da Jurisprudência do TCU.
dê ciência, no prazo de quinze dias, contados da notificação, do inteiro teor desta deliberação (a) o interessado (a) , alertando-o (a) de que o efeito suspensivo proveniente da interposição de eventuais recursos junto ao TCU não o (a) exime da devolução dos valores percebidos indevidamente, caso o recurso não seja provido.
promova a exclusão, no prazo 15 (quinze) dias, contados a partir da ciência desta deliberação, sujeitando-se a autoridade administrativa omissa à responsabilidade solidária, da rubrica apontada em face de manifesta ilegalidade, segundo entendimento pacífico do TCU, uma vez que a mesma já deveria ter sido absorvida pelos sucessivos planos de carreira."
2.	Em parecer de peça 7, o MPTCU propõe o julgamento pela legalidade do ato, conforme transcrito a seguir:
"Trata-se da apreciação, para fins de registro, de ato de concessão de aposentadoria emitido pelo Instituto Nacional do Seguro Social. 
A Unidade Técnica (Sefip) propõe a ilegalidade do referido ato, em razão da inclusão de parcela judicial relativa a planos econômicos não absorvidos pelos aumentos concedidos à carreira após o provimento jurisdicional.
De fato, acerca das parcelas de planos econômicos, vale lembrar que, por meio do Acórdão 2161/2005-TCU-Plenário, relatado pelo Ministro Walton Alencar Rodrigues, a jurisprudência deste Tribunal se pacificou no sentido de que as mesmas devem ser absorvidas pelos aumentos concedidos às carreiras dos servidores. 
Tal entendimento fundamentou-se na jurisprudência do Supremo Tribunal Federal, segundo a qual os servidores públicos não têm direito a regime de vencimentos, de modo que a implantação de novos planos de carreira permite a absorção dos valores garantidos por sentenças judiciais, desde que não implique diminuição no total percebido pelo servidor, senão vejamos:
É firme a jurisprudência do STF no sentido de que a garantia do direito adquirido não impede a modificação para o futuro do regime de vencimentos do servidor público. Assim, e desde que não implique diminuição no quantum percebido pelo servidor, é perfeitamente possível a modificação no critério de cálculo de sua remuneração. (RE 241.884/ES) 
No entanto, tendo em vista que o valor atualmente da parcela irregular é de apenas R$ 6,22 (peça 5, p. 6) , entende-se que o ato em análise pode ser considerado legal com determinação para a exclusão da referida parcela, nos termos da novel jurisprudência do TCU, adotada nos acórdãos 9.438 e 11.246 de 2021 da 1ª Câmara, relatados pelo Ministro Jorge Oliveira.
Ante o exposto, este membro do Ministério Público junto ao TCU, com as devidas vênias por divergir da Unidade Técnica, entende que o ato de aposentadoria constante dos autos pode ser considerado legal e ter seu registro concedido, com determinação para a exclusão da parcela irregular dos proventos atuais."
	É o relatório.

não há

Procurador Sergio Ricardo Costa Caribé

APOSENTADORIA. PAGAMENTO DE PARCELA CONCEDIDA MEDIANTE DECISÃO JUDICIAL NÃO TRANSITADA EM JULGADO RELATIVA A PLANOS ECONÔMICOS NÃO ABSORVIDA PELOS AUMENTOS CONCEDIDOS À CARREIRA. VALOR IRRISÓRIO. LEGALIDADE DO ATO. REGISTRO. DETERMINAÇÃO.

APOSENTADORIA (APOS)

Secretaria de Fiscalização de Integridade de Atos e Pagamentos de Pessoal e de Benefícios Sociais (Sefip)

Está em análise, neste processo, o ato de concessão de aposentadoria de Marcia Luisa Sebben no cargo de Assistente Social do Instituto Nacional do Seguro Social.
A Secretaria de Fiscalização de Integridade de Atos e Pagamentos de Pessoal e de Benefícios Sociais-Sefip opinou pela ilegalidade do ato, tendo em vista que neles constariam rubricas nos valores de R$ 195,67 e R$ 12,43, referentes ao pagamento com base em decisões judiciais não transitadas em julgado relativas a reajustes relativos a planos econômicos que já deveriam ter sido absorvidos pelos reajustes salarias e planos de carreira concedidos a todas as categorias do serviço público.
A própria unidade técnica assinala, porém, que a rubrica no valor de R$ 195,67 foi excluída dos proventos da interessada em janeiro de 2021.
O MPTCU, por sua vez, assinala que o valor atual da parcela irregular é de apenas R$ 6,22 (peça 5, p. 6) . Propõe, assim, a legalidade do ato, com determinação para a exclusão da referida parcela, nos termos da nova jurisprudência do TCU, adotada nos Acórdãos 9.348 e 11.246, ambos de 2021 e da 1ª Câmara, de minha relatoria.
Concordo com os termos do parecer do MPTCU. De fato, consulta realizada por minha assessoria na folha de pagamento da interessada confirma que a parcela irregular é de apenas R$ 6,22, o que indica a conveniência de se adotar, nesta oportunidade, os precedentes mencionados, aos quais acrescento os Acórdão 4240/2021-TCU-Primeira Câmara (Relator: Ministro-Substituto Augusto Sherman Cavalcanti) e 2.451/2022-1ª Câmara (Relator: Ministro-Substituto Weder de Oliveira) . Em todos esses julgados prevaleceu a tese de que o Tribunal, em atenção aos princípios da insignificância, da razoabilidade, da eficiência, da economicidade e do custo-benefício do controle, pode considerar legal o ato de aposentadoria quando, em razão do baixo valor da parcela impugnada, os custos envolvidos com a emissão de novo ato pela unidade de origem e com seu processamento e julgamento por esta Corte superarem os benefícios esperados. Nessa hipótese, o TCU deve determinar à unidade de origem a adoção de providências para regularização da impropriedade.
É o caso do ato ora analisado. O valor da rubrica irregular, como já mencionado, é de apenas R$ 6,22, o que dá ensejo ao julgamento pela legalidade do ato, com determinação para a exclusão da parcela.
Por fim, registro que o ato de concessão de aposentadoria em análise deu entrada no TCU há menos de cinco anos, o que afasta a aplicação do entendimento firmado pelo STF no RE 636.553, que fixou para o TCU prazo de cinco anos, a contar de seu ingresso, para apreciação de ato de admissão e de concessão de aposentadoria, reforma e pensão.
	Nesses termos, VOTO no sentido de que o Tribunal adote a minuta de deliberação que ora submeto à apreciação deste Colegiado.
TCU, Sala das Sessões, em 11 de outubro de 2022.
JORGE OLIVEIRA 
Relator